【裁判字號】    90,上易,1326
【裁判日期】    900831
【裁判案由】    違反著作權法
【裁判全文】
臺灣高等法院高雄分院刑事判決                    九十年度上易字第一三二六號
    上  訴  人  臺灣屏東地方法院檢察署檢察官
    被      告  甲○○
右列上訴人因被告違反著作權法案件，不服臺灣屏東地方法院九十年度易字第一一二
號中華民國九十年四月三十日第一審判決（起訴案號臺灣屏東地方法院檢察署八十九
年度偵續一字第八號），本院判決如左：
      主  文
上訴駁回。
      理  由
一、公訴意旨略以：被告甲○○係址設屏東縣長治鄉○○村○○路一五九號「欣馨Ｋ
    ＴＶ」負責人，明知歌名「心酸講無話」之歌曲係告訴人美華影視股份有限公司
    （下稱美華公司）享有著作權之著作，竟未經美華公司之同意與授權，基於概括
    犯意，自民國八十八年六月二日起，將灌有上開歌曲之電腦伴唱機擺設於前揭店
    內，供不特定之顧客選播點唱，以「公開演出」方式侵害告訴人之著作權，嗣於
    八十八年六月二十一日下午六時三十分許，在上址為警查獲，並扣得電腦伴唱機
    一台及點歌目錄集一本。因認被告涉有違反著作權法第九十二條之罪嫌。
二、本件公訴人認被告涉有前揭犯嫌，無非以「心酸講無話」歌曲係由美華公司享有
    專屬公開演出權，有美華公司提出之著作財產權專屬授權憑證在卷可憑，而被查
    扣之點唱機中確有該首歌曲，及告訴人公司之市場調查員彭安邦於八十八年六月
    五日曾為調查而至該店消費點唱過該首歌曲為其依據。
三、訊據被告甲○○對於其係「欣馨ＫＴＶ」負責人，在上開時、地擺設電腦伴唱機
    ，供人點唱之事實，固不諱言，惟堅決否認有違反著作權法之犯行；辯稱：該部
    點唱機內有五千多首歌曲，因尚未開始營業，「心酸講無話」並未為顧客點唱過
    ；且該部電腦伴唱機係向王松年租用，王松年說伴唱機內之歌曲都有版權，可以
    供營業用，有地方可以申請公播證時，王松年說會幫伊申請，伊想繳費亦不知去
    何處繳等語。
四、按犯罪事實應依證據認定之，無證據不得推定其犯罪事實；不能證明被告犯罪者
    ，應諭知無罪之判決，刑事訴訟法第一百五十四條、第三百零一條第一項分別定
    有明文。次按事實之認定，應憑證據，如未能發現相當證據，或證據不足以證明
    ，自不能以推測或擬制之方法，以為裁判基礎；又認定不利於被告之事實，須依
    積極證據，茍積極證據不足為不利於被告事實之認定時，即應為有利於被告之認
    定，更不必有何有利之證據；又按告訴人之告訴，係以使被告受有刑事追訴為目
    的，是其陳述是否與事實相符，仍應調查其他證據以資審認；而認定犯罪事實應
    依證據，為刑事訴訟法所明定，故被告否認犯罪事實所持之辯解，縱屬不能成立
    ，仍非有積極證據足以證明其犯罪行為，不能遽為有罪之認定，亦有最高法院三
    十年上字第八一六號、三十年上字第一八三一號、四十年台上字第八六號、五十
    二年台上字第一三００號判例意旨可資參照。
五、經查：
（一）該首「心酸講無話」歌曲係由著作財產權人之香港商百代著作權代理股份公司
      （以下簡稱百代公司）授權美華公司，美華公司享有前開音樂之重製權、公開
      播送權、公開演出權、改做權、編輯權、出租權，並得對侵害其權利者，以被
      害人身份提起民、刑事訴訟，有著作財產權專屬授權證明書、著作財產權讓與
      證明書及作者林秋離、熊美玲出示之證明書各一份在卷可稽。而點將家公司於
      民國八十五年間自點將公司取得該首歌曲之電腦伴唱磁片重製權，依雙方簽訂
      之同意書記載，點將家公司僅能以「電腦音樂磁片」之產品型態出版發行，雙
      方並未約定是否限供家庭使用，依著作權法第六十七條第一項規定：「著作權
      人得授權他人利用著作，其授權利用之地域、時間、內容、利用之方式或其他
      事項，依當事人之約定，其約定不明之部分，推定為未授權。」依此規定，點
      將家公司既未取得明確授權，對上開歌曲並未取得著作權人得供營業公開播映
      之權利，自不得供為營業用之電腦伴唱機使用，縱點將家公司將該歌曲放入營
      業用之電腦伴唱機內，惟向點將家公司購買電腦伴唱機之個人或公司，在未取
      得公開播映證之前，仍不得將該首歌曲供公開播映或營業使用。是被告雖辯稱
      出租伴唱機給伊之王松年說可以營業用，證人王松年及洪敏修（即點將家公司
      法務人員）亦均證述被告上開辯解屬實，惟被告仍未因此取得該歌曲之公開播
      映之權。則被告不得將前開歌曲供公開播映或營業使用，亦洵屬當然。
（二）又現市場上音樂歌曲是否得公開播映，攸關音樂著作權人或取得其授權人之權
      益甚鉅，該音樂著作財產權者，於授權該音樂財產權時，均在契約中明定其授
      權利用之地域、時間、利用之方法，在授權得重製於電腦伴唱機時，對該音樂
      著作權經重製後得否供營業公開播映，抑僅得供家庭使用，亦均於契約嚴加規
      定，本件點將家公司與一間公司間所簽訂之音樂使用同意合約書內，僅約定「
      乙方（即點將家企業）僅能以影音同步之伴唱產品之重製」，並未約定一間公
      司授權點將家公司前開歌曲之著作財產權是否得供營業用，依著作權法第六十
      七條第一項規定：「著作權人得授權他人利用著作，其授權利用之地域、時間
      、內容、利用之方法或其他事項，依當事人之約定，其約定不明之部分，推定
      為未授權。」則點將家公司在與一間公司簽訂該音樂使用同意合約書時，既未
      約定該電腦伴唱機重製權是否得供營業用與否，即屬該條第一項所謂之「其約
      定不明部分」，依法即應推定為未經授權得供營業用，僅得限供家庭用，洵無
      疑義。依此，點將家公司對前開歌曲，應未取得著作財產權人得供營業公開播
      映之權利。縱點將家公司將該歌曲已放入營業用之電腦伴唱機內，惟向點將家
      公司購買電腦伴唱機之個人或公司，在未取得公開播映證之前，亦不得將前開
      歌曲供公開播映或營業使用，亦洵屬當然。從而被告辯稱其向點唱家公司租用
      伴唱機，點唱（將）家公司跟我們說這都是合法的，可以讓客人點唱云云，但
      被告亦未因而取得上開歌曲之公開播映之權，至為灼然。
（三）惟按我國刑事訴訟採取證據裁判主義，亦即犯罪事實應依證據認定之，如未能
      發現相當證據，或證據不足以證明，不能以推測或擬制之方法，以為裁判基礎
      ，茍積極證據不足為不利於被告事實之認定時，即應為有利於被告之認定。查
      著作權法第九十二條關於侵害他人著作財產權之刑事處罰規定，乃屬「實害犯
      」，必有實際之侵害行為，而侵害他人之著作財產權，始克成立該罪，此觀諸
      著作權法第九十二條第一項規定：擅自以公開口述、公開播送、公開上映、公
      開演出、公開展示、改作、出租或其他方法侵害他人之著作財產權者，處三年
      以下有期徒刑，得併科新臺幣十五萬元以下罰金」自明。本件被告固承認其向
      王松年所租用之電腦伴唱機內灌錄有上開「心酸講無話」歌曲之電腦伴唱機被
      查獲的事實，惟均堅決否認涉有著作權法第九十二條之犯行，辯稱：並無客人
      點播上開該首歌曲「公開演出」等語。查本件被告於上開時、地查扣之上開電
      腦伴唱機內灌錄之歌曲多達數千首，此有歌曲目錄集一本即俗稱之點歌本扣案
      足憑，而系爭歌曲僅屬其中一首，比例上不足千分之一，點出播放機率微乎其
      微，且告訴人美華公司代理人彭安邦會同警方搜索時，並無客人在場點播上開
      該首歌曲公開演出，此有照片附於警卷足憑，且乏其他積極證據可資審認其陳
      述與事實相符，自不足據為認定被告犯罪之依據。此外遍查全卷復無被告有「
      公開演出」著作財產權屬告訴人美華公司之「心酸講無話」該首詞曲音樂著作
      之積極證據。顯難遽以被告有擺設之上開電腦伴唱機之事實，即擬制、推定必
      有不特定之客人公開演出「心酸講無話」該首詞曲之「音樂著作」。雖證人彭
      安邦（即告訴人美華公司市場調查員）於偵查中證稱：其曾於八十八年六月五
      日以告訴人美華公司法務人員之身分至被告甲○○經營之「欣馨ＫＴＶ」以遙
      控器輸入號碼點播之方式點唱「心酸講無話」歌曲，之前曾經告訴人同意授權
      ，目的在取締盜版等語（見八十九年偵續字第一五號卷宗第八四頁），惟證人
      彭安邦既經告訴人美華公司授權，自無「擅自」以「公開演出」方式侵害著作
      財產權可言，且證人彭安邦並非不知情之第三人，從而被告甲○○亦無由成立
      利用不知情之第三人以公開演出方式侵害告訴人著作財產權之餘地。
（四）被告經營之「欣馨ＫＴＶ」係公眾得出入之場所，告訴人美華公司若欲蒐證被
      告確有以「公開演出」之方式侵害其著作財產權之事實，當非難事，自不能以
      告訴人美華公司舉證上之困難所在，即反課被告自證無罪之義務。況倘上開歌
      曲確未曾為顧客點播而「公開演出」，被告亦無從就此不存在之事實加以舉證
      ，此即犯罪事實必有積極證據足以證明，否則即不得遽為有罪推定之精神所在
      。是告訴人美華公司倘率以舉證不易，而僅以被告擺設之點將家電腦伴唱機內
      有上開歌曲，即以推定方式認定該歌曲確曾遭顧客點播而以「公開演出」之方
      式侵害著作財產權，實屬無據。
（五）綜上所述，遍查全卷既無具體事證可資證明被告甲○○確有以「公開演出」之
      方式侵害告訴人美華公司之著作財產權，顯難遽以被告甲○○有於上開時、地
      擺設電腦伴唱機之事實，即擬制、推定被告有侵害著作財產權之行為。此外，
      本院復查無其他積極確切之證據足資顯示被告確有如公訴人所指之犯行，即不
      能證明被告犯罪。
六、原審以不能證明被告有上開犯罪，依法諭知無罪，核無不合，上訴人臺灣屏東地
    方法院檢察署檢察官據告訴人美華公司之請求，以告訴人公司並未授權市調人員
    公開演出告訴人歌曲之權利，市調人員亦如一般之消費者前往各處消費演唱，被
    告自應具公開演唱等為由，提起上訴，而其上訴意旨仍執陳詞指摘原判決不當，
    為無理由，應予駁回。
七、關於「站在高崗上」、「悶」之歌曲著作權，未據告訴人提出告訴，業經原審法
    院為公訴不受理之諭知，且已確定，本院自無庸就此部分審究，附此敘明。
據上論結，應依刑事訴訟法第三百六十八條，判決如主文。
本案經檢察官張其主到庭執行職務。
中    華    民    國         九十       年      八      月    三十一    日
                              臺灣高等法院高雄分院刑事第五庭
                                  審判長法官  吳水木
                                        法官  趙文淵
                                        法官  陳朱貴
右正本證明與原本無異。
不得上訴。
                                      書記官  呂素珍
中    華    民    國         九十       年      九      月      四      日
                                                                      Ｈ


司法院資訊處製作；財團法人民間司法改革基金會備份。
